【裁判字號】    89,簡上,11
【裁判日期】    890815
【裁判案由】    拆屋還地
【裁判全文】
臺灣花蓮地方法院民事判決  八十九年簡上字第一一號
    上  訴  人  乙○○
    訴訟代理人  甲○○
    被上訴人    丁○○
    被上訴人    戊○○
    右二人共同
    訴訟代理人  鍾年展律師  住花蓮市○○路一七六號二樓
右當事人間拆屋還地事件，上訴人對於本院玉里簡易庭八十八年十一月二十九日（八
十八年度玉簡字第二七號）第一審判決，提起上訴，本院判決如左：
    主    文
上訴駁回。
第二審訴訟費用由上訴人負擔。
    事    實
壹、上訴人方面
一、聲明：
    原判決廢棄，被上訴人在第一審之訴及假執行之聲請均駁回。
    如受不利判決，請准供擔保免為假執行。
    第一、二審訴訟費用由被上訴人負擔。
二、陳述：除與原審判決記載相同者予以引用外，補稱：
  (一)依民法第四百零六條規定，稱贈與者，謂當事人約定，一方以自己之財產無償給
    與他方，他方允受之契約。本件訴外人宋朝賢對於上訴人之贈與契約已成立，上
    訴人係布農族原住民，依該族習慣，其贈與不待登記即發生效力；依民法第一條
    規定，此一習慣具有法律效力。原審僅因未辦理登記，而判決上訴人敗訴，顯屬
    不當。
  (二)再者，雙方係同一家族，對於家族歷史均明瞭。上訴人鄰居均可證明被上訴人取
    得本件土地所有權以前，即知悉贈與之事，被告上訴人並非善意取得本件不動產
    所有權。
  (三)如果土地要返還，我們希望對方補償我們地上物大約四十萬元。（見二審卷第二
    六頁）。
三、證據：除援用原審所提證據外，補充：（無）
貳、被上訴人方面：
一、聲明：
    上訴駁回。
    第二審訴訟費用由上訴人負擔。
二、陳述：除與原審判決記載相同者予以引用外，補稱：
  (一)不動產物權之取得以登記為生效要件，上訴人不但無法證明贈與之事，縱有其事
    ，亦因未經贈與登記，依物權效力優先於債權效力之原則，而不能對抗已因登記
    取得土地所有權之被上訴人。（(一)至(三)見二審卷第三七至三九頁）
  (二)被上訴人久居台中縣豐原市，並長期在東勢鎮某果園當長工，購買系爭土地係為
    返鄉落葉歸根，被上訴人實不知有關宋朝賢贈與乙○○系爭土地一事，證人施景
    旗於原審亦證稱宋玉梅不知贈與之事，被上訴人之前手宋玉梅都不知贈與之事，
    何況長期在外地工作之被上訴人？足見被上訴人係善意買受人。
  (三)末按，法理之基本功能在補充法律及習慣之不備，設法律業有明確規定，即應無
    適用法理之餘地。本件上訴人認原住民布農族有關贈與契約依其固有傳統文化與
    現行法不同部分應有法理之適用，此與現行法律就不動產物權之取得非經登記不
    生效力業明確規定，故應無法理之適用。
三、證據：除援用原審所提證據外，補充：
    提出土地登記簿謄本一份、買賣契約書影本一份為證。
    理    由
一、被上訴人於原審起訴主張坐落花蓮縣卓溪鄉○○段八０八號土地，係被上訴人所
    有，上訴人未經其同意，復無法律上權源在該筆土地如附圖Ａ、Ｂ斜線部分位置
    上搭蓋建築物，經再催促拆除，竟置之不理，爰依據物上請求權之法律關係，訴
    請拆除建物返還系爭土地等語。上訴人於原審對占用事實並不爭執，但辯稱此部
    分土地原為訴外人宋朝賢所有，宋朝賢前於民國（以下同）五十七年間將之贈與
    上訴人，但未立字據，上訴人興建房屋後另交付新台幣（下同）三千元予宋朝賢
    之子宋成富。迨宋玉梅（宋成富之弟）取得本件土地之所有權後，即開始催討，
    而後宋玉梅又將系爭土地移轉予被上訴人之被繼承人丙○○，上訴人係有權使用
    系爭土地之人，並非無權占有云云。
二、爭執要點：(1)上訴人所稱原住民贈與習慣，是否具有法律效力？(2)被上訴人知悉
    贈與土地與否，是否影響其所有物返還請求權？
三、按民法第一條規定：「民事，法律所未規定者，依習慣；無習慣者，依法理。」
    ；是以法律應優先於習慣之適用。再者，民法第七百五十八條規定，不動產物權
    ，依法律行為而取得設定、喪失、及變更者，非經登記，不生效力。顯見目前民
    事法規就不動產所有權登記事項，並未承認習慣之效力。上訴人所稱贈與，發生
    於五十七年間，依其性質僅係債權行為，尚不發生物權效力，在依照法定程序完
    成所有權移轉登記前，即不得對所有權人（被上訴人）主張其已取得所有權。
四、土地法第四十三條規定：「依本法所為之登記，有絕對效力。」，此與民法第八
    百零一條有關動產需善意取得所有權之規定不同；是以不動產所有權之買受人，
    不論是否知悉前手與他人債權契約關係，均不影響其取得不動產所有權。上訴人
    所稱贈與，縱係實情，由於贈與契約係債權行為，僅得拘束契約當事人，而不及
    於第三人；且被上訴人受土地法第四十三條之保障，上訴人亦不得據以對抗被上
    訴人之所有物返還請求權。
五、從而，被上訴人依據所有物返還請求權，訴請上訴人拆除附圖所示Ａ、Ｂ部分地
    上物，將土地返還被上訴人，為有理由，原審因予准許，並同意供擔保後假執行
    ，合於法律規定；上訴意旨認為原判決不當，聲請廢棄改判，為無理由，應予駁
    回。（至於上訴人陳明願供擔保請准宣告免予假執行一節，因本件係不得上訴第
    三審案件，本院無須另為裁判。）
六、據上論結，本件上訴為無理由，依民事訴訟法第四百三十六條之一第三項、第四
    百四十九條第一項、第七十八條，判決如主文。（訴訟費用係法院所收取之各項
    費用，不含律師費等費用。）
中      華      民      國    八十九    年      八      月     十五     日
                                  臺灣花蓮地方法院民事庭
~B審判長法官  賴淳良
~B法      官  林麗玉
~B法      官  吳燁山
右正本證明與原本相符。
不得上訴第三審（參見民事訴訟法第四百三十六條之二、第四百六十六條）
~B法院書記官  連玫馨
中      華      民      國    八十九    年      八      月      十七    日


司法院資訊處製作；財團法人民間司法改革基金會備份。
